【裁判字號】    99,上易,509
【裁判日期】    991215
【裁判案由】    給付居間報酬
【裁判全文】
臺灣高等法院民事判決                 99年度上易字第509號
上  訴  人  睿傑不動產經紀有限公司
法定代理人  陳奇典
訴訟代理人  錢裕國律師
複 代 理人  呂承璋律師
訴訟代理人  黃玥彤律師
被 上 訴人  簡榆樺
訴訟代理人  劉韋廷律師
複 代 理人  林財生
上列當事人間請求給付居間報酬事件，上訴人對於中華民國99年
4月7日臺灣士林地方法院98年度訴字第1136號第一審判決提起上
訴，本院於99年12月1日言詞辯論終結，判決如下：
    主  文
上訴駁回。
第二審訴訟費用由上訴人負擔。
    事實及理由
壹、程序部分：
一、按在第二審為訴之變更或追加，非經他造同意，不得為之，
    但擴張或減縮應受判決事項之聲明者，不在此限，民事訴訟
    法第446條第1項及第255條第1項第3款分別定有明文。查上
    訴人於原審請求被上訴人給付新臺幣（下同）37萬5,000元
    本息，嗣於本院請求被上訴人給付37萬元本息（見本院卷第
    63頁），核屬減縮應受判決事項之聲明，依上開規定，無庸
    經被上訴人同意，應予准許。
二、次按當事人於第二審不得提出新攻擊或防禦方法，但如係對
    於在第一審已提出之攻擊或防禦方法為補充者，或如不許其
    提出顯失公平者，則不在此限，此觀民事訴訟法第447條第1
    項第3、6款之規定甚明。查兩造於民國（下同）98年6月8日
    簽訂不動產專任委託銷售契約（下稱系爭委託銷售契約），
    約定委託銷售被上訴人所有坐落臺北市○○區○○段4小段
    810地號土地及其上門牌號碼為臺北市○○區○○路2段53巷
    1弄14號4樓房屋（下稱系爭房地）之價格為750萬元，並據
    以計算上訴人請求之金額及其請求有無理由之依據，上訴人
    上訴本院後，依原審99年3月18日言詞辯論終結後之臺灣士
    林地方法院檢察署檢察官99年7月7日99年度偵字第6812號不
    起訴處分書（下稱系爭不起訴處分書），變更主張被上訴人
    同意以740萬元出售系爭房地，並據該變更後之價格計算本
    件請求之金額及其請求有無理由之依據，核屬就系爭房地委
    託銷售價格之攻防方法所為補充，且若不許其提出則顯失公
    平，應認上訴人提出之上開攻防方法為適法。
貳、實體部分：
一、上訴人主張：系爭委託銷售契約約定由上訴人自98年6月8日
    至同年8月8日間，於被上訴人委託價格750萬元之條件下銷
    售系爭房地，並約定如上訴人覓得買方書面承購價格已達委
    託銷售價格，而被上訴人卻拒絕簽署確認，或被上訴人簽署
    確認後卻不簽訂買賣契約書時，上訴人得向被上訴人請求給
    付委託銷售價格4%之報酬，嗣上訴人於98年6月13日覓得訴
    外人即買方王俞方有意以740萬元承購系爭房地，並於翌日
    以其妹王彥方名義交付號碼ZF0000000之票面金額74萬元之
    支票作為定金，上訴人旋即將該情事通知被上訴人，被上訴
    人亦表明願以740萬元出售系爭房地，而後上訴人請求被上
    訴人出面洽談系爭房地出售事宜，詎被上訴人竟反悔不願出
    售，被上訴人依前開約定即應給付上訴人視為仲介完成之報
    酬，並應賠償上訴人無法收取王俞方委託銷售價格1%之服務
    費，爰依系爭委託銷售契約、債務不履行損害賠償法律關係
    ，求為命被上訴人應給付上訴人37萬元，及自起訴狀繕本送
    達翌日起算法定遲延利息之判決（上訴人於原審請求被上訴
    人給付37萬5,000元本息，原審判決上訴人敗訴，上訴人不
    服提起上訴，復減縮聲明如上）。並上訴聲明：(一)原判決駁
    回後開之訴廢棄。(二)前開廢棄部分，被上訴人應給付上訴人
    37萬元，及自起訴狀繕本送達翌日起至清償日止，按年息百
    分之5計算之利息（原審判決駁回上訴人逾37萬元本息之請
    求部分，未據上訴人上訴，已告確定）。
二、被上訴人則以：被上訴人同意以740萬元出售系爭房地乃以
    林嘉雄（即林廷翰）亦同意該出售價格及由被上訴人委託林
    嘉雄簽訂系爭房地之買賣契約為條件，惟上訴人法定代理人
    陳奇典傳真予被上訴人之授權書為授權陳奇典簽約，且林嘉
    雄是否同意以740萬元出售亦有可疑，而與上開條件不符，
    被上訴人並未同意以740萬元出售系爭房地；又依系爭委託
    銷售契約第2條、第10條約定，系爭房地委託銷售價格應有
    雙方書面同意方得調整，而被上訴人從未以書面同意以740
    萬元成交，應按其約定仍應以750萬元為委託銷售價格，縱
    被上訴人同意以740萬元出售，惟兩造並無就此成交價有任
    何違約金之約定，上訴人應不得據系爭委託銷售契約所定違
    約金為本件請求。另兩造既約定以視為仲介完成之報酬為損
    害賠償額預定性質之違約金，被上訴人縱有違約情事，上訴
    人亦不得再依債務不履行損害賠償法律關係，請求被上訴人
    賠償其無法向王俞方收取服務費之損害等語，資為抗辯。並
    答辯聲明：上訴駁回。
三、經查兩造簽訂系爭委託銷售契約，約定之委託銷售價格為75
    0萬元，而被上訴人仲介之買方王俞方雖於98年6月13日在買
    賣議價委託書上以750萬元出價，惟實際僅願出價740萬元等
    情，為兩造所不爭執，業經證人王俞方、崔東昇證述屬實（
    見原審卷第67頁反面、第68頁），並有系爭委託銷售契約、
    買賣議價委託書可稽（見原審卷第7-9頁），堪信為真實。
四、上訴人主張被上訴人事後同意以740萬元委託銷售系爭房地
    ，竟於其覓得買主時反悔不願出售，依系爭委託銷售契約、
    債務不履行損害賠償法律關係，被上訴人應給付37萬元本息
    等情，為被上訴人所否認，並以前揭情詞置辯。是本件爭點
    為系爭委託銷售契約之委託銷售價格是否業已變更為740萬
    元？被上訴人是否同意以740萬元出售系爭房地？爰析述如
    下：
  (一)按解釋意思表示，應探求當事人真意，不得拘泥於所用之辭
    句，民法第98條定有明文。蓋解釋意思表示，端在探求表意
    人為意思表示之目的性及法律行為之和諧性。是解釋契約尤
    須斟酌交易上之習慣，及當事人所欲達成之經濟上效果、合
    理預期之契約利益，依誠信原則而為之。關於法律行為之解
    釋方法，應以當事人所欲達到之目的、交易習慣、任意法規
    及誠信原則為標準，合理解釋之，其中應將當事人之目的列
    為最先，交易習慣次之，任意法規又次之，誠信原則始終介
    於其間以修正或補足之。因此，解釋契約應通觀全文，並斟
    酌立約當時之情形，以期不失立約人之真意；又解釋契約應
    以當事人立約當時之真意為準，而真意何在，則應以過去事
    實及其他一切證據資料為斷定之標準，不能拘泥文字致失真
    意（最高法院18年上字第1727號判例、19年上字第58號判例
    、19年上字第453號判例、88年度台上字第1671號判決要旨
    參照）。
  (二)查系爭委託銷售契約第2條約定:「委託銷售價格:委託人願
    意出售之房地價格為新台幣750萬元整。本委託售價得經委
    託人及受託人雙方以書面同意調整之。」、第10條約定: 「
    本契約非經雙方書面同意，不得單方任意變更之」（見原審
    卷第7頁），是依前開約定，被上訴人擬變更該委託銷售價
    格自應以書面為之，此觀諸系爭委託銷售契約第2條委託銷
    售價格曾自730萬元提高為750萬元時，業經被上訴人簽名確
    認自明（見原審卷第7頁）。上訴人主張前開第2條之約定係
    指本委託售價「得」經委託人及受託人雙方以書面同意調整
    之，係約定「得」非為「應」，故變更委託價格並不以「書
    面」為必要云云。惟查依前開第2條之約定內容，其文義即
    為兩造「得」調整價格，僅「應」以書面方式為之，且參酌
    系爭委託銷售契約之委託銷售價格乃被上訴人出售系爭房地
    之最低價格，並為上訴人得否向被上訴人請求仲介報酬之重
    要條件，即上訴人仲介之買方出價達前開價格時，上訴人始
    得請求報酬，是該委託銷售價格乃系爭委託銷售契約最重要
    之點，依避免紛爭產生之契約目的及交易習慣等，應認系爭
    委託銷售契約有關委託銷售價格之調整應為要式書面之契約
    文義，即為兩造簽約時之真意，上訴人主張系爭委託銷售價
    格之調整無庸以書面為之，自不足取。次查，上訴人就被上
    訴人同意以740萬元之價格委託銷售系爭房地，始終未能提
    出書面證明之，是上訴人主張系爭房地之委託銷售價格業已
    變更為740萬元，自不足取。
  (三)縱系爭委託銷售契約之委託銷售價格調整無庸以書面為之，
    上訴人主張被上訴人業已口頭同意以740萬元出售系爭房地
    ，為被上訴人所否認，並抗辯伊同意以740萬元出售系爭房
    地係以林嘉雄亦同意該出售價格及由被上訴人委託林嘉雄簽
    訂系爭房地之買賣契約為條件，惟該條件並未成就等語。查
    上訴人之法定代理人陳奇典於原審稱：伊於98年6月10日左
    右，告知在大陸之被上訴人有買方王俞方出價740萬元，如
    果價格拉不上來，差額10萬元由上訴人補足，被上訴人則稱
    叫林嘉雄簽，伊稱僅有被上訴人有權簽立，因被上訴人太太
    不出面簽約，伊才請被上訴人簽授權書予伊；對律師函所載
    伊於98年6月14日以電話告知林嘉雄系爭房地以740萬元售予
    他人，並已收取一成74萬元定金之情，並無意見等語（見原
    審卷第95頁正、反面），復有凱旋國際法律事務所函可憑（
    見原審卷第97-99頁）；又上訴人自陳系爭房地原為林嘉雄
    所有，因欠款而過戶予被上訴人，依系爭委託銷售契約伊銷
    售系爭房地雖無庸經林嘉雄同意，但被上訴人於委託過程中
    要求需經林嘉雄同意等語（見本院卷第124頁）。是系爭房
    地雖登記為被上訴人所有，然實際上為林嘉雄所有，且上訴
    人亦知系爭房地出售需經實質所有權人林嘉雄之同意，上訴
    人除同時將受託銷售情形告知林嘉雄外，被上訴人亦曾要求
    以740萬元出售系爭房地之買賣應由實質所有權人林嘉雄自
    行簽立，則被上訴人抗辯其同意以740萬元出售系爭房地，
    係以林嘉雄亦同意該出售價格及由被上訴人委託林嘉雄簽訂
    該買賣契約為條件，自屬可採，然被上訴人抗辯上訴人法定
    代理人陳奇典傳真予被上訴人之委託書係以陳奇典為受託人
    ，業經陳奇典自陳在卷（見原審卷第95頁反面），如前所述
    ，自不符被上訴人以委託林嘉雄簽訂系爭房地買賣契約之條
    件，準此，被上訴人自未同意以740萬元出售系爭房地。上
    訴人主張被上訴人業已同意以740萬元出售系爭房地，自不
    足取。
五、綜上所述，系爭委託銷售契約原約定之銷售價格750萬元並
    未經調整為740萬元，則上訴人以其仲介之買方王俞方出價
    已達被上訴人委託銷售價格740萬元，因被上訴人拒絕簽署
    確認，而依系爭委託銷售契約第11條第1項第4款之約定及債
    務不履行損害賠償法律關係，請求被上訴人應給付上訴人37
    萬元，及自起訴狀繕本送達翌日起算之法定遲延，為無理由
    ，不應准許。其假執行之聲請亦失所附麗，應併予駁回。原
    審就此部分為上訴人敗訴之判決，及駁回其假執行之聲請，
    並無不合。上訴意旨指摘原判決此部分不當，求予廢棄改判
    ，為無理由，應予駁回。
六、兩造其餘之攻擊、防禦方法及未經援用之證據，經本院斟酌
    後，認為均不足以影響本判決之結果，自無逐一詳予論駁之
    必要，併此敘明。
七、據上論結，本件上訴為無理由，依民事訴訟法第449條第1項
    、第78條，判決如主文。
中    華    民    國    99    年    12    月    15    日
                    民事第十九庭
                        審判長法  官  魏麗娟
                              法  官  黃明發
                              法  官  李媛媛
正本係照原本作成。
不得上訴。
中    華    民    國    99    年    12    月    15    日
                              書記官  李華安

司法院資訊處製作；財團法人民間司法改革基金會備份。
